【裁判字號】    96,保險上更(一),17
【裁判日期】    970527
【裁判案由】    損害賠償
【裁判全文】
臺灣高等法院民事判決            96年度保險上更(一)字第17號
    上  訴  人  美國環球產物保險公司
    法定代理人  甲○○○
    訴訟代理人  林之嵐律師
                蕭彩綾律師
    被上訴人    乙○○
                癸○○
    上  一  人
    訴訟代理人  張權律師
    複代理人    林曜辰律師
    被上訴人    展業旅行社有限公司
    法定代理人  丑○○
                子○○
                庚○○
                己○○
    兼上三人
    訴訟代理人  壬○○
    複代理人    丁○○
                辛○○
    被上訴人    財團法人宏恩綜合醫院
    法定代理人  丙○○
    訴訟代理人  彭上華律師
上列當事人間損害賠償事件，上訴人對於中華民國93年4月22日
臺灣臺北地方法院90年度保險字第172號第一審判決提起上訴，
並為訴之變更，經最高法院發回更審，經本院於97年5月13日言
詞辯論終結，茲判決如下：
    主      文
原判決關於駁回上訴人後開第二、三、四、五項之訴部分，暨該
部分假執行之聲請，與訴訟費用（除確定部分外）之裁判均廢棄
。
被上訴人癸○○與乙○○應再連帶給付上訴人日幣仟貳佰肆拾
貳萬捌仟玖佰貳拾壹元，及自民國八十九年六月二十一日起至清
償日止，按週年利率百分之五計算之利息。
被上訴人展業旅行社有限公司應再與乙○○連帶給付上訴人日幣
仟貳佰肆拾貳萬捌仟玖佰貳拾壹元，及自民國八十九年六月二
十一日起至清償日止，按週年利率百分之五計算之利息。
被上訴人財團法人宏恩綜合醫院應與癸○○連帶給付上訴人日幣
陸仟佰壹拾捌萬伍仟貳佰玖拾肆元，及自民國八十九年六月二
十一日起至清償日止，按週年利率百分之五計算之利息。
前三項任一被上訴人為給付，其他被上訴人於清償範圍內，同免
給付義務。
上訴人其餘上訴及變更之訴均駁回。
第二審及發回前第三審訴訟費用，由上訴人負擔百分之六，餘由
被上訴人連帶負擔，變更之訴訴訟費用由上訴人負擔。
本判決第二、三項及第四項命給付日幣仟貳佰肆拾貳萬捌仟玖
佰貳拾壹元本息部分，於上訴人以新臺幣佰貳拾貳萬元，為被
上訴人癸○○、乙○○、展業旅行社有限公司、財團法人宏恩綜
合醫院供擔保後，得假執行；但被上訴人癸○○、乙○○、展業
旅行社有限公司、財團法人宏恩綜合醫院如於假執行程序實施前
，分別以新臺幣玖佰陸拾陸萬元，為上訴人預供擔保，得免為假
執行。
本判決第四項其餘金額部分，上訴人以新臺幣參佰零伍萬元為被
上訴人財團法人宏恩綜合醫院、癸○○供擔保後得假執行；但被
上訴人以新台幣玖佰拾陸萬元為上訴人預供擔保後，得免為假執
行。
其餘假執行聲請駁回。
    事      實
甲、上訴人方面：
壹、聲明：
一、上訴聲明：
（一）原判決就後開第二至五項均廢棄。
（二）被上訴人癸○○應與被上訴人乙○○連帶給付上訴人日幣
      33,393, 371元及自89年6月21日起至清償日止，按週年利
      率5％計算之利息。
（三）被上訴人展業旅行社有限公司應再與被上訴人乙○○連帶
      給付上訴人日幣33,393,371元及自89年6月21日起至清償
      日止，按週年利率5％計算之利息。
（四）被上訴人財團法人宏恩綜合醫院應與被上訴人癸○○連帶
      給付上訴人日幣64,149,744元及自89年6月21日起至清償
      日止，按週年利率5％計算之利息。
（五）前四項請求，於其中一被上訴人清償時，他被上訴人於清
      償範圍內免給付義務。
（六）願供擔保，請准宣告假執行。
二、變更之訴聲明：
（一）被上訴人癸○○應與被上訴人乙○○連帶給付上訴人美金
      美金10,449元及自89年6月21日起至清償日止，按週年利
      率5％計算之利息。
（二）被上訴人展業旅行社有限公司應再與被上訴人乙○○連帶
      給付上訴人美金10,449元及自89年6月21日起至清償日止
      ，按週年利率5％計算之利息。
（三）被上訴人財團法人宏恩綜合醫院應與被上訴人癸○○連帶
      給付上訴人美金10,449元及自89年6月21日起至清償日止
      ，按週年利率5％計算之利息。
（四）前四項請求，於其中一被上訴人清償時，他被上訴人於清
      償範圍內免給付義務。
（五）願供擔保，請准宣告假執行。
貳、陳述：除與原判決及發回前本院判決記載相同者，茲予引用
    外，補稱略以：
一、乙○○為欺矇上訴人，刻意在醫療單據上偽造財團法人宏恩
    綜合醫院（下稱宏恩醫院）收費章印文，而上訴人乃美商保
    險公司設於日本之分公司，對於我國醫院醫療費用製作收據
    之格式原屬陌生，再加上文字、語言隔閡與國情之差異，不
    能責令上訴人審核時，有檢查該收據是否有加蓋宏恩醫院「
    收費章」之義務。況乙○○所偽造之收據其上確有偽造之承
    辦人「熊麗麗，收迄」印章，上訴人審核時誤認該收據符合
    形式要件，實不知醫療費用單據係屬偽造。上訴人就被上訴
    人乙○○聲請理賠時，所提交之理賠聲請文件，依其一般審
    核作業流程，已盡相當之注意及查核義務。
二、上訴人於本件保險事故發生後，曾委託訴外人麥理倫公證公
    司（下稱麥理倫公司）查證本件理賠之醫療費用相關事宜。
    不料麥理倫公司進行調查時，當時擔任宏恩醫院院長之被上
    訴人癸○○竟利用其職務將乙○○偽造之收據掉包，致使麥
    理倫公司無法得到正確答覆。上訴人已盡調查之能事，其損
    失實乃乙○○、癸○○二人偽造文書、詐騙行為所致。況姑
    不論上訴人對被害人申請理賠是否疏於審核，此與詐領保險
    金之損害，應無相當因果關係。再者，詐欺侵權行為加害人
    所獲得之不法利益，乃取自於被害人所受之損害，此與一般
    損害之加害人並未自被害人取得利益之情形不同，若令上訴
    人負擔與乙○○、癸○○二人相同之責任，顯非公允。
三、乙○○從未就該實際支出之醫療費用新台幣465,29 5元（折
    合日幣為1,672,549元）提出真正單據聲請理賠，上訴人自
    不負任何理賠之義務，故該實際醫藥費應不得自其應負損害
    賠償中扣除。縱然被上訴人於申請理賠當時依契約規定提出
    相關證明單據及文件，亦須待上訴人審核通過，認定確屬保
    險理賠範圍之給付，始負理賠義務。乙○○從未就實際支付
    之費用提出理賠申請，上訴人亦無由依據保險契約進行審核
    ，遽令其給付理賠金，殊非公允。原審判決妄自推斷該醫療
    費用支出必會通過理賠審核，無異剝奪上訴人審核保險理賠
    之權利，亦屬不當。
四、本件車禍發生之初，上訴人原認係單純之車禍理賠事件，基
    於服務客戶之立場，及為達成系爭汽車責任保險契約第6章
    第22條第3項所定應於損害賠償請求權人提出理賠聲請30 日
    內支付理賠金之要求，乃於乙○○提出保險金申請後，迅速
    予以理賠。嗣上訴人委託麥理倫公司進行調查，始發現乙○
    ○等係以偽造之醫療收據申請理賠，上訴人因此支付調查費
    用、文書公證費用及律師費等，皆為乙○○詐領行為所生之
    結果，應由被上訴人等負連帶賠償之責。至於上訴人於第一
    審起訴時將前開費用中台灣律師費美金10,449元部份換算為
    日幣，並以該金額與其他日幣支出金額一併提出請求。嗣於
    第二審法院審理中經承審法官曉諭，上訴人就原以美金支出
    部分應以美金金額提出請求，是上訴人變更部分請求金額為
    美金，然就該損失之項目及內容而言，仍與上訴人於第一審
    之請求範圍相同。
五、依一般商業習慣，空白收費單據，除相關從業人員外，應不
    至隨意交付他人，以防衍生弊端，證人戊○○於本院作證時
    雖改口稱凡醫院同事要求皆會提供空白單據云云，顯因任職
    被上訴人宏恩醫院，為偏袒被上訴人之敘述，可信度殊值懷
    疑。
六、宏恩醫院於本件發回更審前從未提出否定癸○○為該醫院代
    表人之答辯，應視為民事訴訟法第447條規定所指之新攻擊
    防禦方法，且按其性質非被上訴人於第一審審理時所不能提
    出，自不得於第二審遽行提出，應逕予駁回。
七、宏恩醫院院長負責綜理全院事務，為代表醫院執行機關，實
    際上為該法人之代表人之一，另參諸本案第一審法院審理時
    ，宏恩醫院即以當時院長石奉周為法定代理人具狀答辯、宏
    恩醫院於93年2月27日民事答辯狀第3頁內自承該院院長係負
    責全院行政業務之策劃及監督等語，即可證明宏恩醫院院長
    之職務非僅掌理醫療業務。況宏恩醫院印製之醫療費用收據
    ，其右上方所載之負責人即為醫院院長，均足證宏恩醫院院
    長即為該醫院之代表人。縱認癸○○並非該醫院之代表人，
    則其至少為宏恩醫院之受僱人，而依民法第188條之規定，
    宏恩醫院應對於癸○○因執行職務所為之侵權行為負連帶賠
    償之責。
、證據：除援用歷審所提證據外，補提展業旅行社變更登記表
    、AIU保險公司理賠服務中心受理一般汽車事故（人身事故
    ）流程概要為證。
乙、被上訴人方面：
壹、宏恩醫院部分：
一、聲明：
（一）上訴及變更之訴均駁回。
（二）如受不利判決，願供擔保請准免為假執行之宣告。
二、陳述：除與原判決及發回前本院判決記載相同者，茲予引用
    外，補稱略以：
（一）依醫療法第33條規定，醫療法人應設董事會，置董事長一
      人，並以董事長為法人之代表人。又依宏恩醫院之捐助暨
      組織章程規定，以董事長對外代表法人，且醫院內部之組
      織，設院長一人負責醫療業務及醫院行政管理由董事長提
      名經董事會通過後敦聘之，解聘時亦同，是被上訴人宏恩
      醫院之對外代表人為董事長，至於院長則係受被上訴人宏
      恩醫院所聘雇之人員。
（二）宏恩醫院印製之空白收據，經印製廠商送至宏恩醫院之庫
      房，隨即由出院處、服務台、各門診間或藥房等單位至庫
      房領用，並將空白收據存放於各該單位。至於醫院病人須
      經門診批價、住院批價後由出院處、服務台之電腦給予收
      據編號，經列印出來再蓋承辦人及醫院收費章，正聯交給
      病人，副聯存於醫院。且所有之空白收據，均有加註：「
      應加蓋本院收費章方為有效」等語，故在未蓋用承辦人及
      醫院之印章前，性質上與一般廢紙等同視之，不生收據之
      效力。倘上訴人公司承辦人不瞭解收據之文字所載字樣，
      係上訴人應自負查證之責，與宏恩醫院無關。
（三）宏恩醫院藥師戊○○將入出院空白收據，交予癸○○，與
      癸○○是否為院長完全無涉。且上訴人於事後委託麥理倫
      公司至宏恩醫院查詢，宏恩醫院已主動告知所出示之醫療
      收據非真正，並於發現第一次函詢所檢附之收據，已遭人
      調包，亦主動要求麥理倫公司第二次函詢，併將兩次函詢
      之資料均予回覆，顯見癸○○縱身為院長，亦無法左右醫
      院之行政業務。
（四）依上訴人所製作「AIU保險公司理賠服務中心受理一般汽
      車事故（人身事故）流程概要」所列，亦規定應先行「清
      查受領資料內容」方可為「部分賠償必要之賠償金」，惟
      於本案，上訴人並未於理賠之前從事任何求證工作，而是
      於理賠手續完成之後方才進行調查，而宏恩醫院由始至終
      均以實情相告，上訴人疏忽之情事顯著，自不應由宏恩醫
      院承擔其疏忽。
三、證據：除援用歷審所提證據外，補提宏恩醫院捐助暨組織章
    程影本為證，並聲請訊問證人戊○○。
貳、癸○○部分：
一、聲明：
（一）上訴及變更之訴均駁回。
（二）如受不利判決，願供擔保請准免為假執行之宣告。
二、陳述：除與原判決及發回前本院判決記載相同者，茲予引用
    外，補稱略以：
（一）癸○○縱有幫助偽造文書之行為，然上訴人所受損害之金
      額非癸○○加害行為所致，且乙○○雖未就實際醫療申請
      理賠，並不免除上訴人給付保險金之義務，其就該項減免
      支出部分，受有利益，自應扣除。
（二）上訴人為專業之大型跨國保險公司，除非審核上本即有重
      大過失，否則相關單據上偽造之態樣一望可知，豈有以不
      通曉中文為由憑單即付之理。
（三）縱使刑事判決認定癸○○有幫助犯行，然民事訴訟獨立審
      判下，癸○○應負擔之責任，仍應考量分工情形、上訴人
      對損害擴大與有過失等因素量訂賠償金額。
三、證據：除援用歷審所提證據外，補提訊問筆錄為證。
、展業旅行社有限公司（下稱展業旅行社）部分：
    未於本件言詞辯論期日到場，亦未提出書狀，作何聲明或陳
    述，惟據其於準備程序到庭聲明及陳述如下：
一、聲明：上訴及變更之訴均駁回。
二、陳述：展業旅行社公司已解散，解散後就完全沒有後續動作
    。
肆、乙○○部分：
    被上訴人乙○○未於準備期日或言詞辯論期日到場陳述或提
    出書狀作何聲明及陳述。
丙、本院依職權調閱臺灣臺北地方法院89年度訴字第335號（含
    臺灣臺北地方法院檢察署88年度北偵字第17234號）刑事卷
    。
    理      由
壹、程序方面：
一、展業旅行社、乙○○經合法通知無正當理由未到庭，核無民
    事訴訟法第386條各款所列情形，爰依上訴人之聲請由其一
    造辯論而為判決。
二、按關於由侵權行為而生之債，依侵權行為地法。但中華民國
    法律不認為侵權行為者，不適用之，涉外民事法律適用法第
    9條第1項定有明文。所謂行為地，包括實行行為地及結果發
    生地。本件乙○○用以請領保險金之空白收據及收據上熊麗
    麗之印章，係分別於台北市○○○路好樂迪ＫＴＶ及台北市
    ○○○路二段取得，其侵權行為地之一部分於台北市發生，
    此業經本院90年度上訴字第2436號刑事案件判決認定並經最
    高法院94年度台上字第6619號判決駁回上訴確定在案，有該
    案號判決書可憑（見原審卷一第201頁背面、第202頁、本院
    保險上字卷二第60-64頁），依前開規定，本件應適用本國
    法，合先敘明。
三、上訴人於原審起訴請求被上訴人應給付其支付台灣律師費日
    幣1,103,180元，嗣於本院將此部分改以美金計算，合美金
    10,449元，爰變更其聲明為請求給付美金10,449元及其利息
    ，核屬訴之變更，因請求之基礎事實同一，應予准許。
貳、實體方面：
一、上訴人主張：乙○○原為展業旅行社負責人，帶團承辦東京
    旅遊，於87年9月11日搭乘訴外人日本三榮交通公司（下稱
    三榮公司）遊覽車追撞貨車發生車禍（下稱系爭車禍），致
    團員受傷，三榮公司向其投保汽車責任險，依保單約定，其
    應對系爭車禍受傷乘客所支出之醫療費用等全數賠償，受傷
    團員返台後，乙○○要求需至宏恩醫院就診，乙○○則與宏
    恩醫院院長癸○○共謀，由癸○○取得宏恩醫院空白收據，
    由乙○○偽刻宏恩醫院收費員印章，藉以偽造不實就診紀錄
    及收據，向其詐領保險金日幣63,185,294元，且其因此支出
    日本律師費日幣746,269元、調查費日幣105,681元、委任狀
    公證費用日幣112,500元及支付台灣律師費日幣1,103,180元
    （即美金10,449元），上訴人之損害係因乙○○、癸○○之
    共同侵權行為所致，展業旅行社對於負責人乙○○之侵權行
    為，依民法第28條規定應負連帶賠償責任，癸○○則為宏恩
    醫院院長，為該醫院之代表人，亦應依相同規定負連帶責任
    ，縱認癸○○並非該醫院之代表人，至少是受僱人，而依民
    法第188條之規定，宏恩醫院應對於癸○○因執行職務所為
    之侵權行為亦應負連帶賠償之責，求為命(一)癸○○應與乙○
    ○連帶再給付上訴人日幣33,393,371元、美金10,449元。
    (二)展業旅行社有限公司應與乙○○連帶再給付上訴人日幣
    33,393, 371元、美金10,449元。(三)宏恩醫院應與癸○○連
    帶給付上訴人日幣64,149,744元、美金10,449元，及均自起
    訴狀繕本送達翌日起至清償日止，按週年利率5％計算之利
    息。(四)前四項請求，於其中一被上訴人清償時，他被上訴人
    於清償範圍內免給付義務之判決（上訴人於原審起訴請求(一)
    乙○○、癸○○連帶給付日幣65,252,930元本息。(二)乙○○
    、展業旅行社連帶給付日幣65, 252,930元本息。(三)宏恩醫
    院、癸○○連帶給付日幣65,252, 930元本息。(四)前三項請
    求其中一人清償，其餘被上訴人於清償範圍內免給付義務；
    經原審判決(一)乙○○、癸○○連帶給付日幣30,756,373元本
    息。(二)乙○○、展業旅行社連帶給付日幣30,756,373元本息
    ，該二項任一當事人為而清償，其餘當事人於清償範圍內免
    給付義務；並駁回上訴人其餘之訴，上訴人及乙○○、展業
    旅行社、癸○○均就其敗訴部分上訴，上訴人並追加依不當
    得利法律關係請求乙○○給付65,252,930元及其遲延利息，
    經本院前審判命：(一)宏恩醫院、癸○○連帶給付日幣
    30,756,373 元本息。(二)乙○○應給付日幣57,286,179元本
    息，而駁回上訴人其餘上訴（含變更部分）及其餘追加之訴
    ；及駁回乙○○、癸○○、展業旅行社之上訴。癸○○、乙
    ○○、展業旅行社均未聲明不服，上訴人就追加之訴敗訴部
    分，亦未聲明不服，已告確定，故本院審酌範圍為上訴人依
    侵權行為法律關係請求(一)癸○○與乙○○應再連帶給付上訴
    人日幣33, 393,371元、美金10,449元本息。(二)展業旅行社
    與乙○○應再連帶給付日幣33,393,371元、美金10,449元本
    息(三)宏恩醫院應與癸○○連帶給付上訴人日幣64,149,744元
    及美金10,449元之本息）。
二、癸○○則以：上訴人為專業之大型跨國保險公司，對於偽造
    單據應一望可知，豈有以不通曉中文為由憑單即付之理，上
    訴人對損害擴大與有過失；展業旅行社稱：公司已解散；宏
    恩醫院則以：癸○○係受其聘雇之人員，非代表人，且其印
    製空白收據，均有加註：應加蓋本院收費章方為有效等語，
    故在未蓋用承辦人及醫院之印章前，性質上與一般廢紙等同
    視之，不生收據之效力。又其收據為制式格式，誠如國內現
    行之所有收據相同，均未檢附日文翻譯，倘上訴人公司承辦
    人不瞭解收據之文字所載字樣，應自行負查證之責，與宏恩
    醫院無關，況上訴人於理賠之前未從事任何求證工作，而是
    於理賠手續完成之後方才進行調查，上訴人疏忽之情事顯著
    ，自不應由宏恩醫院承擔其疏忽等語答辯。
三、兩造不爭執事項：
（一）展業旅行社旅行團於87年9月11日在日本搭乘三榮公司遊
      覽車發生車禍，致團員受傷，三榮公司向上訴人投保汽車
      責任險，展業旅行社負責人乙○○以偽造之宏恩醫院收據
      （該收據非宏恩醫院所開立）請領保險費，上訴人已支付
      日幣63,185,294元。
（二）乙○○因團員至宏恩醫院就診支付費用新台幣465,295元
      折算為日幣1,672,549元。
（三）乙○○因上開車禍另支付團員除宏恩醫院醫療費用外之損
      害賠償新台幣1,170,340元折算為日幣4,226,566元。
（四）環球公司支付之律師費，在日本部分為日幣746,269元，
      在台灣部分為美金10,449元，另支付調查費日幣105,681
      元及委任狀公證費用日幣112,500元。
（五）依三榮公司與上訴人間汽車責任險保險契約第6章第22條
      第3項約定，美國環球公司應於理賠聲請30日內支付保險
      金。
四、查展業旅行社負責人乙○○，持宏恩醫院院長癸○○交付之
    宏恩醫院空白收據，再偽刻宏恩醫院收費員印章，藉以偽造
    不實就診紀錄及收據，向上訴人詐領保險金一節，業經乙○
    ○於刑事案件中自認向癸○○取得宏恩醫院之空白收據，並
    委請不知情之第三人刻「熊麗麗收迄章」，將偽造熊麗麗收
    迄章蓋用於前開收據上，並親自委請不知情之第三人填具不
    實之金額於收據上，代團員向美國環球公司申請保險費（見
    臺灣台北地方法院檢察署88年度偵字第17234號卷第12頁正
    面、反面、第13頁正面、第29頁正面，89年度偵字第92號卷
    第24頁反面，臺灣台北地方法院89年度訴字第335號卷一第
    50頁反面、第51頁正面、第69頁反面、第98頁反面、第115
    頁反面），至於癸○○則於刑案中自陳87年10月間，在臺北
    市○○○路好樂迪ＫＴＶ處，交付宏恩醫院空白收據予乙○
    ○（見上開訴字第335號卷一第97頁、本院上訴字第40號卷
    90年10月29日訊問筆錄第5頁）；核與乙○○於刑案調查時
    供述情節相符（見本院上訴字第40號卷90年8月27日訊問筆
    錄第8頁），並有偽造收據可憑（原審卷二第91-209頁），
    且其等業經本院刑事庭認定乙○○犯偽造私文書、行使偽造
    私文書及詐欺罪，癸○○為乙○○行使偽造私文書及詐欺取
    財之幫助犯，均經判決有罪確定，有本院90年度上訴字第
    2436號、最高法院94年度台上字第6619號刑事判決書可憑（
    見原審卷一第201頁反面、第202頁、本院保險上字卷二第
    60-64頁），堪認癸○○幫助乙○○行使偽造私文書及詐欺
    取財，致上訴人交付理賠金，為共同侵權行為，此亦經本院
    前審認定癸○○、乙○○二人應依民法第185條第2項、第1
    項規定，乙○○與展業旅行社間依民法第28條規定，應負連
    帶賠償責任確定在案。是本件兩造爭執事項厥為：（一）宏
    恩醫院對於癸○○之侵權行為，應否負連帶賠償責任？（二
    ）上訴人所受損害金額為若干？即李育政已支付宏恩醫院醫
    療費及賠付團員部分與上訴人支付調查費用、律師費、委任
    狀公證費是否包含在內？（三）上訴人對於保險金之給付，
    有無過失？經查：
（一）宏恩醫院對於癸○○之侵權行為，應否負連帶賠償責任？
 1、按法人對於其董事或其他有代表權之人，因執行職務所加於
    他人之損害，與該行為人連帶負賠償之責，民法第28條定有
    明文。所謂執行職務，凡在外觀上足認為機關之職務行為，
    及在社會觀念上，與職務行為有適當牽連關係之行為，均屬
    之。
 2、宏恩醫院雖主張依其捐助暨組織章程規定，以董事長對外代
    表法人，且醫院內部之組織，設院長一人負責醫療業務及醫
    院行政管理，由董事長提名經董事會通過後敦聘之，解聘時
    亦同，是被上訴人宏恩醫院之對外代表人為董事長，至於院
    長則係受被上訴人宏恩醫院所聘雇之人員云云，並提出章程
    為證（見本審卷第60-63頁）。然查該章程第11條固規定董
    事長對外代表法人，惟於第14條亦規定醫院內設院長一人負
    責醫療業務及醫院行政管理，顯然院長有綜理全院醫療及行
    政事務之權限，再參諸宏恩醫院於本案第一審訴訟時，乃以
    當時醫院院長石奉周為法定代理人進行訴訟及具狀答辯，則
    宏恩醫院亦肯認院長就醫院行政事務有代表之權限。退步言
    ，縱認院長一職非宏恩醫院之代表權人，惟宏恩醫院既已自
    承癸○○為其受僱人，則上訴人主張其屬民法第188條之僱
    用人，亦非無據。
 3、宏恩醫院雖否認該收據為其所印製，惟癸○○交付恩醫院空
    白收據予乙○○之事實，為癸○○、乙○○所自認，且該收
    據係由宏恩醫院調劑師戊○○在宏恩醫院值大夜班時撕下交
    付予癸○○，亦據戊○○於刑事案件中證述屬實，此有本院
    90年度上訴字第2436號刑事判決可稽（原審卷一第209頁背
    面）。另戊○○於本院亦證稱當時他（指癸○○）來拿，我
    就隨手拿給他（本審卷第153頁背面），足證乙○○用以申
    請保險理賠之宏恩醫院收據，屬於宏恩醫院所有，宏恩醫院
    辯稱該收據非其印製云云，並無可採。
 4、宏恩醫院另辯稱其藥師戊○○將醫院入出院空白收據，交予
    癸○○，與癸○○是否為院長完全無涉云云，惟證人戊○○
    於上開刑事案件中證稱：因為癸○○當時是院長，所以我就
    撕下空白收據等語（見刑事二審卷90年10月29日訊問筆錄）
    ，復於本院證稱：一般民眾向其索取不會給，但如為醫院同
    事要，其都會給，其以為是癸○○急診室門診沒有收據，所
    以過來拿等情，顯示戊○○仍是基於癸○○為醫院人員，始
    同意交付空白收據，雖其於本院改稱空白收據不歸其管，癸
    ○○工作場所不是在藥局，是在二人聊天時，癸○○要求給
    幾張空白收據，其認為收據不重要，就拿給他，因為那只是
    memo紙，是可以拿來寫東西等語（本院卷第154頁），惟以
    癸○○提供乙○○使用之空白收據高達100多張，此有上訴
    人所提偽造收據可憑（原審卷二第91-209頁），以癸○○既
    不在藥局工作，應不可能特地赴藥局僅為索討memo紙，且縱
    空白收據得充當memo紙使用，應屬權宜之計，邱國男就非其
    主管之空白收據，竟大量交付癸○○使用，當係因癸○○擔
    任院長總管全院行政事項之故，應認癸○○取交空白收據行
    為與職務有相當牽連關係，屬其職務行為。
 5、從而，上訴人依據民法第28條規定，請求宏恩醫院應與癸○
    ○就上訴人所受損害，負連帶賠償責任，洵屬有據。退步言
    ，縱認其非屬該條所指有代表權之人，宏恩醫院既承認癸○
    ○為其受僱人，則上訴人主張成立同法第188條僱用人之連
    帶責任，即屬可採。
（二）上訴人所受損害金額為若干？即李育政已支付宏恩醫院醫
      療費及賠付團員部分與上訴人支付調查費用、律師費、委
      任狀公證費是否包含在內？
 1、查乙○○以偽造之宏恩醫院收據請領保險費，上訴人因而支
    付日幣63,185,294元，而乙○○因團員至宏恩醫院就診實際
    支付費用新台幣465,295元折算為日幣1,672,549元，復因上
    開車禍另支付團員除宏恩醫院醫療費用外之損害賠償新台幣
      1,170,340元折算為日幣4,226,566元等情，為兩造所不爭
    執，並有保險契約、申請書、匯款證明、偽造之宏恩醫院收
    據為證（原審89年重附民字第6-135、175-182頁、原審卷2
    第7-40、91-209、219-229頁），堪信為真。
 2、被上訴人雖主張乙○○實際支付上開費用，本得請求辦理賠
    償，故上訴人所受損害應扣除上開費用額云云，惟依三榮公
    司與上訴人所簽之保險契約第14條第9項規定，要保人或保
    險人除立即親自通知事故之狀況、被害者之姓名或名稱、知
    悉事故發生之日期、時間及地點之證人之姓名或名稱、遭他
    人請求損害賠償之內容外，於上訴人要求提出必要書面文件
    或證據時，應立即提出該等書面文件或證據，並協助上訴人
    減少損害；第15條第4項亦明白規定，要保人或被保險人如
    依前條第9項（書類之提出等）之文件故意為不實之記載或
    就文件或證據有偽造、變造之情形者，上訴人不負支付保險
    金之責任（原審卷2第34-35頁），且依上訴人所提理賠處理
    流程，上訴人須取得治療費及其他損害證明資料，始決定是
    否理賠，有上訴人所提AIU保險公司理賠服務中心受理一般
    汽車事故（人身事故）流程概要表為憑（本院卷第149、150
    頁），復為被上訴人所不爭執，則乙○○縱有支出部分醫療
    費用或賠償費用，然其既全以偽造之宏恩醫院收據向上訴人
    請領保險費，即與上開約定之檢具真實單據之請求理由程序
    不符，上訴人就該部分並不負支付保險金之責任。
 3、上訴人另主張其因本案支出之律師費，在日本部分為日幣
    746,269元，在台灣部分為美金10,449元，另支付調查費日
    幣105,681元及委任狀公證費用日幣112,500元（即上訴人於
    原審所請求之日幣0000000元），均屬所受損害云云，惟按
    損害賠償之債，以損害之發生及責任原因之事實二者間，有
    相當因果關係為成立要件，上訴人所稱調查費乃事後為查核
    本件保險事故及其理賠數額所生，律師費、公證費等則為其
    主張自身權益所生之費用，尚難認此部分之費用與乙○○、
    癸○○之侵權行為間有相當因果關係，上訴人據以請求被上
    訴人給付，即屬無據。
 4、從而，上訴人因乙○○、癸○○侵權行為所受損害應為日幣
    63,185,294元。另展業旅行社雖主張已解散云云，惟按法人
    至清算終結止，在清算之必要範圍內仍視為存續，此為民法
    第40條第2項所明定，查展業旅行社既有系爭侵權行為債務
    爭訟中，其業務尚未了結，對於系爭賠償債務，其人格即應
    視為存續，是展業旅行社與乙○○間、癸○○與乙○○間、
    癸○○與宏恩醫院間，應就上開金額負連帶給付之責任。
（三）上訴人對於保險金之給付，有無過失？
 1、按損害之發生或擴大，被害人與有過失者，法院得減輕賠償
    金額或免除之，民法第217條第1項定有明文。所謂被害人與
    有過失，須被害人之行為助成損害之發生或擴大，就結果之
    發生為共同原因之一，行為與結果有相當因果關係，始足當
    之。倘被害人之行為與結果之發生並無相當因果關係，尚不
    能僅以其有過失，即認適用過失相抵原則。
 2、被上訴人雖辯稱系爭醫療費用收據之右方已載明「第一聯，
    本聯患者收執，應加蓋本院收費章方為有效」之字樣，即須
    蓋有宏恩醫院名稱之用印始為有效，乙○○持交上訴人之收
    據僅有偽造之承辦人「熊麗麗收訖」印文，並無院章，上訴
    人未盡查證之責，自有過失，其毋庸賠償云云。然依本件保
    險契約第20條至第22條有關保險金請求與支付，乃約定上訴
    人於被保險人或損害賠償請求權人提出相關證明文件後，上
    訴人應於相當期限給付理賠金，並約定就所提證明文件故意
    為不實之記載或就文件或證據有偽造、變造之情形者，不負
    支付保險金之責任（原審卷2第34-35頁）。是上訴人既因乙
    ○○提出偽造之收據而交付保險金，其損害乃因乙○○、癸
    ○○詐騙行為所致，豈有因被害人不察，而得減免賠償之理
    ，是縱上訴人內部規定應查證及審核理賠之申請，而上訴人
    疏未為之，至多僅係違反其內規，尚難認與其受詐欺而交付
    保險金發生損害間有相當因果關係，揆諸上開說明，被上訴
    人主張上訴人就損害之發生與有過失，自屬無據。
五、綜上所述，上訴人因乙○○、癸○○之侵權行為所受損害為
    日幣63,185,294元，扣除原審已判命乙○○、展業旅行社及
    癸○○給付30,756,373元外，上訴人依共同侵權行為之法律
    關係及民法第28條之規定，請求乙○○與癸○○間應再連帶
    給付日幣32,428,921元，展業旅行社應與乙○○再連帶給付
    上訴人日幣32,428,921元，宏恩醫院應與癸○○連帶給付上
    訴人日幣63,185,294元，及均自起訴狀送達翌日（即89 年6
    月21日）起至清償日止，按週年利率5％計算之利息，為有
    理由，而本件係數債務人基於不同之債務發生原因，就同一
    內容之給付，對於同一債權人各負全部給付義務，因一債務
    人給付，他債務人即同免其責任，為不真正連帶債務，是乙
    ○○、癸○○、展業旅行社、宏恩醫院任一人所為給付，其
    他人在該給付之範圍內，自應同免責任。上訴人逾此部分之
    請求，則無理由。上開應准許部分，原審為上訴人敗訴判決
    及駁回其假執行之聲請，尚有未洽，上訴人指摘原判決此部
    分不當求予廢棄，為有理由，應由本院予以廢棄改判如主文
    第二至四項所示。至於不應准許部分，原判決駁回上訴人之
    請求及假執行之聲請，並無不合，上訴意旨指摘原判決此部
    分不當，求予廢棄，為無理由，變更之訴亦無理由，均應予
    駁回。至上訴人勝訴部分，兩造分別陳明願供擔保，請准宣
    告假執行或免為假執行，經核均無不合，爰酌定相當擔保金
    額准許之。至其餘假執行之聲請因訴之駁回失所附麗，則應
    駁回。
六、另本訴訟第一審為刑事附帶民事訴訟，依法毋庸繳納裁判費
    ，第一審訴訟程序所訊問證人亦未支領旅費，兩造即無訴訟
    費用支出，故本院毋庸為命負擔第一審訴訟費用之裁判，附
    此敘明。
七、本件法律關係已經明確，兩造其餘陳述，無礙本院判斷，爰
    不再一一論述，附此敘明。
八、據上論結，本件上訴人之上訴為一部有理由，一部無理由，
    變更之訴為無理由。依民事訴訟法第450條、第449條第1項
    、第79條、第78條、第463條、第385條第2項、第390條第2
    項、第392條，判決如主文。
中    華    民    國    97    年    5    月    27     日
                    民事第九庭
                        審判長法  官 黃熙嫣
                              法  官 林玲玉
                              法  官 陳玉完
正本係照原本作成。
如不服本判決，應於收受送達後20日內向本院提出上訴書狀，其
未表明上訴理由者，應於提出上訴後20日內向本院補提理由書狀
（均須按他造當事人之人數附繕本）上訴時應提出委任律師或具
有律師資格之人之委任狀；委任有律師資格者，另應附具律師資
格證書及釋明委任人與受任人有民事訴訟法第466條之1第1項但
書或第2項（詳附註）所定關係之釋明文書影本。
中    華    民    國    97    年    5     月    30    日
                              書記官 鎖瑞嶺
附註：
民事訴訟法第466條之1（第1項、第2項）：
對於第二審判決上訴，上訴人應委任律師為訴訟代理人。但上訴
人或其他法定代理人具有律師資格者，不在此限。
上訴人之配偶、三親等內之血親、二親等內之姻親，或上訴人為
法人、中央或地方機關時，其所屬專任人員具有律師資格並經法
院認為適當者，亦得為第三審訴訟代理人。


司法院資訊處製作；財團法人民間司法改革基金會備份。
